【裁判字號】    95,中簡上,726
【裁判日期】    951121
【裁判案由】    詐欺
【裁判全文】
臺灣臺中地方法院刑事判決           95年度中簡上字第726號
上  訴  人
即  被  告  丙○○
上列上訴人因詐欺案件，不服臺灣臺中地方法院臺中簡易庭九十
五年度中簡字第一九０九號，中華民國九十五年八月二十八日第
一審簡易判決（聲請簡易判決處刑案號：臺灣臺中地方法院檢察
署九十五年度偵字第一二二五三號），提起上訴，本院管轄第二
審之合議庭判決如下：
    主    文
原判決撤銷。
丙○○幫助意圖為自己不法之所有，以詐術使人將本人之物交付
，累犯，處拘役伍拾伍日，如易科罰金，以銀元佰元即新臺幣
玖佰元折算壹日。
    犯罪事實
一、丙○○前曾因偽造文書、竊盜、傷害、妨害風化等案件，經
    法院分別判處有期徒刑一年、八月、四月及三月，並定應執
    行刑為有期徒刑二年確定，其入監執行後，於民國九十二年
    十一月六日因縮短刑期假釋付保護管束出監，甫在九十三年
    一月二十九日因假釋期滿未經撤銷視為執行完畢；竟猶不知
    警省悔悟，其明知個人在金融機構帳戶之存摺及提款卡係供
    自己使用之重要理財工具，關係個人財產、信用之表徵，且
    可預見存摺、提款卡 (聲請簡易判決處刑書贅載印章)及密
    碼資料如交予他人使用，而未加以闡明正常用途，極易被利
    用為與財產有關之犯罪工具，竟仍不顧他人可能遭受財產上
    損害之危險，而基於縱若其金融機構之帳戶被利用作為詐欺
    取財，並不違背其本意之幫助犯意，而於九十五年四月二日
    十七時許，將其前於九十三年四月九日，在中華郵政股份有
    限公司所屬之臺中市北屯區松竹郵局所設立，帳號0000
    0000000000號帳戶之存摺、提款卡及密碼資料，
    均於臺中縣潭子鄉○○村○○路某處，交付予真實姓名、年
    籍均不詳之成年男子使用，而容任該成年男子所屬犯罪集團
    成員使用其前開郵局帳戶，以遂行詐欺取財之犯罪。該名成
    年男子於取得丙○○所開設上揭郵局帳戶之存摺、提款卡（
    聲請簡易判決處刑書贅載印章）及密碼資料後，即與共組詐
    欺集團之其他成員同基於意圖為自己不法所有之犯意聯絡，
    於九十五年四月二日二十二時許（聲請簡易判決處刑書誤為
    九十四年四月三日），撥打電話向臺中市西屯區之甲○○佯
    稱：已幸運獲得鉅額獎金，惟需先繳付手續費等語，使甲○
    ○不疑有詐而陷於錯誤，於翌日依對方指示，至臺中市○○
    區○○路郵局填寫郵政國內匯款執據，將所有之新臺幣（下
    同）一萬五千元匯入丙○○所開設之上開郵局帳戶內。未幾
    ，即由前揭詐欺集團成員持丙○○所提供之提款卡與密碼資
    料，將甲○○遭詐騙所匯入之款項一萬五千元提領一空。嗣
    因甲○○並未收取任何獎金，發覺有異，乃知受騙而報警處
    理，始由員警進而查悉上情。
二、案經臺中市警察局第五分局移送臺灣臺中地方法院檢察署檢
    察官偵查後，聲請為簡易判決處刑。
    理    由
一、訊據上訴人即被告（下稱被告）丙○○固坦陳確有交付前揭
    其所開設郵局帳戶之存摺、提款卡與密碼資料予真實姓名、
    年籍均不詳之成年男子之事實，惟矢口否認有何幫助詐欺取
    財之犯行，辯稱：伊於九十五年四月間，於報紙分類廣告欄
    見及誠徵從事期貨投資、股票操作人士之訊息，乃依照報紙
    所刊登之聯絡方式而與一名不詳姓名年籍之成年男子接洽。
    未幾，該名男子即要求伊需將帳戶之存摺、提款卡及密碼資
    料交由該名男子使用，即可習得股票、期貨之操作專長，並
    賺取可觀收入。伊將郵局帳戶資料交付後，即無法再與之聯
    繫，伊實不知為何所交付帳戶資料會流入犯罪集團手中云云
    。惟查：被害人甲○○在九十五年四月二日二十二時許，接
    獲不法詐欺集團成員撥打之電話，向其佯稱已幸運獲得鉅額
    獎金，惟需先繳付手續費等語，使被害人不疑有詐而陷於錯
    誤，於翌日依對方指示，至臺中市○○區○○路郵局填寫郵
    政國內匯款執據，將所有之一萬五千元匯入被告所開設之上
    開郵局帳戶內之事實，業據被害人於警詢時指述綦詳（見警
    卷第六頁至第七頁），且有前開郵局帳戶郵政存簿儲金立帳
    申請書、郵政國內匯款執據各一紙及客戶歷史交易清單一份
    在卷可稽（見警卷第一七頁、第一二頁、第一八頁至第二０
    頁），是被害人確有遭受不法犯罪集團詐欺取財之情事。被
    告雖以辦理期貨交易而交付存摺、提款卡、密碼資料，不知
    帳戶資料會流入犯罪集團手中使用等語置辯，惟按刑法上之
    故意，分直接故意（確定故意）與間接故意（不確定故意）
    ，「行為人對於構成犯罪之事實，明知並有意使其發生者」
    為直接故意，「行為人對於構成犯罪之事實，預見其發生而
    其發生並不違背其本意者」為間接故意。而有關存摺、提款
    卡、密碼資料係存提款項所必要之物，屬個人交易理財重要
    之物品，且利用人頭帳戶轉帳為財產犯罪之案件，近年來報
    章新聞多所披露，復經政府多方宣導，一般民眾對此種利用
    人頭帳戶之犯案手法，自應知悉而有所預見。且被告辯稱係
    因報紙分類廣告得知訊息，而與該名不詳姓名、年籍之成年
    男子接洽辦理期貨交易，顯見其與此人並不熟識，亦不知其
    真實姓名與聯絡方式，衡諸一般金融郵政機構之存摺，係供
    開戶之人為存、提、匯款或接受匯款等往來行為之用，任何
    成年人皆可自行前往開戶取得，且存摺及提款卡係僅供自己
    使用，攸關個人債信甚為重要，被告竟率爾交予份屬陌生之
    他人，亦與常情有違。被告復辯以：該名男子為辦理期貨交
    易，可讓伊獲得可觀之收入，伊才需將帳戶之存摺、提款卡
    及密碼資料交由該名男子保管，伊實不知為何會由犯罪集團
    取去使用云云，然被告既與該名男子不甚熟稔，竟貿然將帳
    戶資料交出，豈無畏其辦理期貨交易所得之可觀收入為該名
    男子擅自領取而蒙受損失，是被告於交付帳戶資料予該名男
    子時，焉能無一絲之懷疑該帳戶資料可能遭不法利用，足見
    被告此部分辯詞，亦屬無稽而無可採信。參以被告正值青壯
    之年，理應有一定之社會閱歷，其應能知悉預見提供存摺、
    提款卡後使用之方式必與不法財產犯罪相關，顯見被告對其
    將前開郵局存摺、提款卡及密碼資料等物提供予該名男子使
    用，該名男子將用以作為財產犯罪之不法目的使用，顯然預
    見其發生，且被告將前開郵局存摺、提款卡及密碼資料交付
    他人後，即任令他人使用前開帳戶，其對他人利用前開帳戶
    作為詐欺取財使用結果之發生，亦不違背其本意，是被告自
    有幫助他人詐欺取財之不確定故意甚明。惟本件並無積極證
    據證明被告係與該名成年男子所屬犯罪集團共同基於意圖為
    自己不法所有之犯意聯絡，亦無積極證據證明被告有參與前
    開詐欺取財罪構成要件之行為，被告既僅係以幫助之不確定
    故意，參與詐欺取財罪構成要件以外之行為，自僅成立詐欺
    取財罪之幫助犯，並非共同正犯，亦併敘明。綜此，本件事
    證至臻明確，被告幫助詐欺犯行洵堪認定。
二、被告丙○○行為後，刑法及刑法施行法業於九十四年二月二
    日經總統以華總一義字第０九四０００一四九０一號令修正
    公布，並於九十五年七月一日施行。按行為後法律有變更者
    ，適用行為時之法律，但行為後之法律有利於行為人者，適
    用最有利於行為人之法律，現行刑法第二條第一項定有明文
    。此條規定乃與刑法第一條罪刑法定主義契合，而貫徹法律
    禁止溯及既往原則，係規範行為後法律變更所生新舊法律比
    較適用之準據法，是刑法第二條本身雖經修正，但刑法第二
    條既屬適用法律之準據法，本身尚無比較新舊法之問題，應
    一律適用裁判時之現行刑法第二條規定以決定適用之刑罰法
    律，先予辨明。又以本次刑法修正之比較新舊法，應就罪刑
    有關之共犯、未遂犯、想像競合犯、牽連犯、連續犯、結合
    犯，以及累犯加重、自首減輕暨其他法定加減原因（如身分
    加減）與加減例等一切情形，本於統一性及整體性原則，綜
    其全部罪刑之結果而為比較，亦有最高法院九十五年度第八
    次刑庭會議決議可資參照。是按：
（一）刑法第三百三十九條第一項之詐欺取財罪，法定刑得科或
      併科銀元一千元以下罰金，據修正後刑法施行法增訂第一
      條之一：「中華民國九十四年一月七日刑法修正施行後，
      刑法分則編所定罰金之貨幣單位為新臺幣。九十四年一月
      七日刑法修正時，刑法分則編未修正之條文定有罰金者，
      自九十四年一月七日刑法修正施行後，就其所定數額提高
      為三十倍。但七十二年六月二十六日至九十四年一月七日
      新增或修正之條文，就其所定數額提高為三倍」及刑法第
      三十三條第五款修正為：「主刑之種類如下：五、罰金：
      新臺幣一千元以上，以百元計算之」等規定，是依修正後
      之法律，刑法第三百三十九條第一項之詐欺取財罪所得科
      或併科處之罰金刑最高為新臺幣三萬元（一千元三十）
      、最低為新臺幣一千元；然依被告丙○○行為時之刑罰法
      律，即罰金罰鍰提高標準條例第一條前段規定之提高倍數
      十倍及刑法第三十三條第五款規定之罰金最低額一元計算
      ，該罪之罰金刑最高為銀元一萬元，最低額為銀元一元，
      若依現行法規所定貨幣單位折算新臺幣條例第二條之規定
      換算為新臺幣，最高額雖與新法同為新臺幣三萬元，然最
      低額僅為新臺幣三元。因此，比較上述修正前、後之刑罰
      法律，自應以被告行為時關於科或併科處罰金刑之法律較
      有利於被告。
（二）又被告丙○○行為後，刑法第三十條亦業經修正公布施行
      ，修正後刑法第三十條規定：「幫助他人實行犯罪行為者
      ，為幫助犯。雖他人不知幫助之情者，亦同。幫助犯之處
      罰，得按正犯之刑減輕之。」，與修正前同條規定：「幫
      助他人犯罪者，為從犯。雖他人不知幫助之情者，亦同。
      從犯之處罰，得按正犯之刑減輕之。」不同，但在本件中
      ，修正後之規定並無較有利於被告之情形，依修正後刑法
      第二條第一項從舊從輕原則，應依修正前刑法第三十條第
      一項前段規定論處。
（三）被告丙○○行為時，刑法第四十七條累犯原規定：「受有
      期徒刑之執行完畢或受無期徒刑或有期徒刑一部之執行而
      赦免後，五年以內再犯有期徒刑以上之罪者，為累犯，加
      重本刑至二分之一。」，修正後之刑法第四十七條規定則
      為：「受徒刑之執行完畢，或一部之執行而赦免後，五年
      以內故意再犯有期徒刑以上之罪者，為累犯，加重本刑至
      二分之一。第九十八條第二項關於因強制工作而免其刑之
      執行者，於受強制工作處分之執行完畢或一部之執行而免
      除後，五年以內故意再犯有期徒刑以上之罪者，以累犯論
      。」。本件被告所犯係屬故意犯罪，是不論依新法或舊法
      均構成累犯，則修正前刑法關於累犯之規定，對被告並無
      不利之情形。
（四）再被告丙○○於犯罪時之刑法第四十一條第一項前段規定
      ：「犯最重本刑為五年以下有期徒刑以下之刑之罪，而受
      六個月以下有期徒刑或拘役之宣告，因身體、教育、職業
      、家庭之關係或其他正當事由，執行顯有困難者，得以一
      元以上三元以下折算一日，易科罰金。」又被告行為時之
      易科罰金折算標準，修正前罰金罰鍰提高標準條例第二條
      （現已刪除）規定，就其原定數額提高為一百倍折算一日
      ，則本件被告行為時之易科罰金折算標準，最高應以銀元
      三百元折算一日，經折算為新臺幣後，應以新臺幣九百元
      折算為一日。惟九十五年七月一日修正公布施行之刑法第
      四十一條第一項前段則規定：「犯最重本刑為五年以下有
      期徒刑以下之刑之罪，而受六個月以下有期徒刑或拘役之
      宣告者，得以新臺幣一千元、二千元或三千元折算一日，
      易科罰金。」比較修正前後之易科罰金折算標準，以九十
      五年七月一日修正公布施行前之規定，較有利於被告，則
      依刑法第二條第一項前段，自應適用修正前刑法第四十一
      條第一項前段之規定，定其折算標準。
（五）綜合上述各條文修正前、後之比較，揆諸前揭最高法院決
      議及修正後刑法第二條第一項前段、但書規定之「從舊從
      輕」原則，因被告丙○○所犯刑法第三百三十九條第一項
      詐欺取財罪部分，依修正前刑法第三十三條第五款規定，
      其法定得予科處之罰金刑最低額度較低，且於本件依修正
      後刑法關於幫助犯之規定，並無較有利於被告之情形，另
      被告於本件係先受有期徒刑執行完畢，五年內故意再犯本
      件有期徒刑以上之罪之情形，修正前後規定均認應構成累
      犯，且咸應加重本刑至二分之一，並無歧異之處，惟被告
      在本件依修正前刑法第四十一條第一項前段規定，其拘役
      刑易科罰金之折算標準額度較低，綜其全部罪刑之比較，
      自應一體適用被告行為時之法律，即修正前刑法之相關規
      定及罰金罰鍰提高標準條例第一條前段、修正前罰金罰鍰
      提高標準條例第二條規定，予以論處。
三、查前揭真實姓名、年籍均不詳之詐欺集團成年男子，基於意
    圖為自己不法所有之犯意，以上述之方式，使被害人甲○○
    陷於錯誤，因而交付本人之財物，該詐欺集團成員所為，係
    犯刑法第三百三十九條第一項之詐欺取財罪。被告丙○○提
    供其於上開郵局所開設帳戶之存摺、提款卡及密碼資料予詐
    欺集團成員以為詐欺取財所用，係基於幫助他人詐欺取財之
    不確定故意，且所為屬詐欺取財罪構成要件以外之行為，核
    其所為則係犯修正前刑法第三十條第一項及刑法第三百三十
    九條第一項之幫助詐欺取財罪。被告幫助詐欺集團成員犯詐
    欺取財罪，為從犯，應依修正前刑法第三十條第二項之規定
    ，按正犯之刑度，減輕其刑。另被告有前揭犯罪事實欄所載
    之經有期徒刑宣告與執行完畢之情形，有臺灣高等法院被告
    前案紀錄表在卷可查，其於受有期徒刑執行完畢後五年以內
    ，再犯本件有期徒刑以上之罪，為累犯，應依修正前刑法第
    四十七條規定加重其刑，並予先加重後減輕之。
四、原判決以被告丙○○犯罪之事證明確，予以論罪科刑，固非
    無見；惟查，本件被害人甲○○接獲不法詐欺集團成員電話
    ，對其施行詐術之時間為九十五年四月二日二十二時許，原
    審未查，逕行引用聲請簡易判決處刑書之記載，認為不法詐
    欺集團成員對被害人施用詐術以牟取財物之時間為九十四年
    四月三日，其犯罪事實之認定已有違誤；另被告在原審判決
    後，業於九十五年九月二十二日與被害人達成和解，全數賠
    償被害人遭詐騙之金額一萬五千元，有被告所提臺中市西屯
    區調解委員會調解書影本一紙在卷可佐（見本院卷第七頁）
    ，原審未及衡酌前揭和解狀況，對被告遽予判處有期徒刑四
    月，其量刑亦屬過重而有未洽；被告上訴猶執前詞否認犯行
    ，雖無理由，然原簡易判決既有前開可議之處，仍屬無可維
    持，應由本院管轄第二審之合議庭予以撤銷改判。
五、爰審酌被告丙○○明知其所提供之帳戶將有可能遭人供做詐
    欺取財之工具，竟仍執意為之，非惟幫助詐騙者遂行詐財目
    的，同時使詐欺者得以隱匿其真實身分，減少遭查獲之風險
    ，愈使其肆無忌憚，助長犯罪之猖獗，破壞社會秩序，而被
    告犯後飾詞卸責，亦難見已有悔悟之心；但衡酌本件被害人
    甲○○因遭詐騙而匯入被告帳戶之金額僅一萬五千元，金額
    尚非至詎，且被告嗣後已與被害人達成和解，賠償被害人受
    騙所失等一切情狀，量處如主文第二項所示之刑，並依修正
    前刑法第四十一條第一項前段及修正前罰金罰鍰提高標準條
    例第二條之規定，諭知易科罰金之折算標準。至被告所提供
    之前開郵局帳戶之存簿、提款卡等物，雖係被告所有並供違
    犯本件犯罪所用之物，但均未據扣案，又無證據證明該等物
    件仍屬存在，為免滋生日後執行困難，爰不併予諭知沒收。
    另被告本件犯罪之型態為幫助他人詐欺取財，因詐欺取財之
    正犯是否屬於共同正犯，與被告應成立之罪名、刑責均無涉
    ，為免累贅，爰不於主文欄諭知被告幫助「共同」詐欺取財
    ，均附此敘明之。
據上論斷，應依刑事訴訟法第四百五十五條之一第一項、第三項
、第三百六十九條第一項前段、第三百六十四條、第二百九十九
條第一項前段，刑法第二條第一項前段、第三百三十九條第一項
、修正前刑法第三十條第一項前段、第二項、第四十七條、第四
十一條第一項前段，罰金罰鍰提高標準條例第一條前段，修正前
罰金罰鍰提高標準條例第二條，現行法規所定貨幣單位折算新臺
幣條例第二條，判決如主文。
本案經檢察官乙○○到庭執行職務。
中    華    民    國    95    年    11    月    21    日
                  刑事第一庭  審判長法  官  張國忠
                                    法  官  黃松竹
                                    法  官  陳思成
上正本證明與原本無異。
不得上訴。
                                    書記官  王嘉麒
中    華    民    國    95    年    11    月    21    日
附錄論罪科刑法條
刑法第三百三十九條第一項
意圖為自己或第三人不法之所有，以詐術使人將本人或第三人之
物交付者，處五年以下有期徒刑、拘役或科或併科一千元以下罰
金。


司法院資訊處製作；財團法人民間司法改革基金會備份。
